---
title: "Clasifiación del Glaucoma en estadíos a partir del cubo macular"
date: "`r Sys.Date()`"
jupyter:
  kernelspec:
    display_name: R
    language: R
    name: ir
output:
    ipynbdocument::ipynb_document
---

```{r setup, include=F, cache = F, echo = F}
library(rmarkdown)
library(knitr)
# Global options
options(digits = 4)
opts_chunk$set(echo = F, cache = T, prompt = F, tidy = T, comment = NA, message = F, warning = F, dev = "svg")
```

```{r carga-paquetes, results='hide'}
.packages <- c("MASS", "tidyverse", "caret", "rcompanion", "kableExtra", "tidymodels", "discrim")
.installed <- .packages %in% installed.packages()
if (length(.packages[!.installed])>0) install.packages(.packages[!.installed])
lapply(.packages, require, character.only=T)
Sys.setenv(RETICULATE_PYTHON="/usr/bin/python")
```

```{r carga-datos}
# Carga de la base de datos (ver fichero glaucoma-preprocesamiento-datos.r)
load("data/data-macula-preprocesed.RData")
# Filter left eyes
df <- df.macula %>% filter(Ojo == "L")

# Conjunto de variables
varCells <- NULL
for (i in 1:8){
  for (j in 1:8){
    varCells <- c(varCells, paste0("Celda",j,".",i))
  }
}

# Layers set
varLayers <- c("RNFL", "GCL", "IPL", "INL", "OPL+ONL", "PRL", "RPE")

# Eliminación datos atípicos
removeOutliers <- function(x) {
  qnt <- quantile(x, probs=c(.25, .75, 0.05, 0.95), na.rm = T)
  iqr <- qnt[2]-qnt[1]
  fence1 <- qnt[1]-1.5*iqr
  fence2 <- qnt[2]+1.5*iqr
  x[x < fence1] <- qnt[3]
  x[x > fence2] <- qnt[4]
  return(x)
}

df[df$Glaucoma=="Y" & df$Capa=="RNFL", varCells] <- sapply(df[df$Glaucoma=="Y" & df$Capa=="RNFL", varCells], removeOutliers)
df[df$Glaucoma=="N" & df$Capa=="RNFL", varCells ] <- sapply(df[df$Glaucoma=="N" & df$Capa=="RNFL", varCells], removeOutliers)
df[df$Glaucoma=="Y" & df$Capa=="GCL", varCells] <- sapply(df[df$Glaucoma=="Y" & df$Capa=="GCL", varCells], removeOutliers)
df[df$Glaucoma=="N" & df$Capa=="GCL", varCells ] <- sapply(df[df$Glaucoma=="N" & df$Capa=="GCL", varCells], removeOutliers)
df[df$Glaucoma=="Y" & df$Capa=="INL", varCells] <- sapply(df[df$Glaucoma=="Y" & df$Capa=="INL", varCells], removeOutliers)
df[df$Glaucoma=="N" & df$Capa=="INL", varCells ] <- sapply(df[df$Glaucoma=="N" & df$Capa=="INL", varCells], removeOutliers)
df[df$Glaucoma=="Y" & df$Capa=="IPL", varCells] <- sapply(df[df$Glaucoma=="Y" & df$Capa=="IPL", varCells], removeOutliers)
df[df$Glaucoma=="N" & df$Capa=="IPL", varCells ] <- sapply(df[df$Glaucoma=="N" & df$Capa=="IPL", varCells], removeOutliers)
df[df$Glaucoma=="Y" & df$Capa=="OPL", varCells] <- sapply(df[df$Glaucoma=="Y" & df$Capa=="OPL", varCells], removeOutliers)
df[df$Glaucoma=="N" & df$Capa=="OPL", varCells ] <- sapply(df[df$Glaucoma=="N" & df$Capa=="OPL", varCells], removeOutliers)
df[df$Glaucoma=="Y" & df$Capa=="ONL", varCells] <- sapply(df[df$Glaucoma=="Y" & df$Capa=="ONL", varCells], removeOutliers)
df[df$Glaucoma=="N" & df$Capa=="ONL", varCells ] <- sapply(df[df$Glaucoma=="N" & df$Capa=="ONL", varCells], removeOutliers)
df[df$Glaucoma=="Y" & df$Capa=="PRL", varCells] <- sapply(df[df$Glaucoma=="Y" & df$Capa=="PRL", varCells], removeOutliers)
df[df$Glaucoma=="N" & df$Capa=="PRL", varCells ] <- sapply(df[df$Glaucoma=="N" & df$Capa=="PRL", varCells], removeOutliers)
df[df$Glaucoma=="Y" & df$Capa=="RPE", varCells] <- sapply(df[df$Glaucoma=="Y" & df$Capa=="RPE", varCells], removeOutliers)
df[df$Glaucoma=="N" & df$Capa=="RPE", varCells ] <- sapply(df[df$Glaucoma=="N" & df$Capa=="RPE", varCells], removeOutliers)

# Añadir capa OPL+ONL
dfOPLONL <- cbind(df[df$Capa=="OPL", 1:4], df[df$Capa=="OPL", varCells] + df[df$Capa=="ONL", varCells])
dfOPLONL$Capa <- "OPL+ONL" 
df <- rbind(df, dfOPLONL)

# Load stages data
df.stages <- read_csv("data/data-stages.csv") %>% 
  select(-c(Ojo, Glaucoma, Sexo, Edad))
# Add stages to the dataframe
df <- df %>% inner_join(df.stages, by="Id") %>%
  # Move the stage column to the beginning
  select(Id, Glaucoma, Ojo, Estadio, everything()) %>%
  # Convert stages into a factor
  mutate(Estadio = fct_relevel(as.factor(Estadio), "Sano"))

# Change order of Glaucoma levels
df <- df %>% 
  mutate(Glaucoma = fct_relevel(as.factor(Glaucoma), "Y"))

# GLAUCOMA DATASET
df.glaucoma <- df %>%
  filter(Glaucoma == "Y") %>%
  mutate(Estadio = droplevels(Estadio))

# BALANCED DATASET
# Sample size glaucoma eyes
n <- df %>% 
  filter(Capa == "RNFL", Glaucoma == "Y") %>% 
  summarise(n=n())
# Select sample of healthy eyes to balance data
id.healthy <- df %>% 
  filter(Capa == "RNFL", Glaucoma == "N") %>% 
  select(Id) %>% 
  sample_n(n$n)
id.glaucoma <- df %>%
  filter(Capa == "RNFL", Glaucoma == "Y") %>% 
  select(Id)
id.balanced <- bind_rows(id.healthy, id.glaucoma)
  
# Get the balanced data set
df.balanced <- df %>%
  # Right join with significant cells
    right_join(id.balanced)
```

# Resumen

En este trabajo se presenta un estudio de detección del Glaucoma y clasificación en estadíos (Sano, I, II, III y IV) a partir de las capas de fibras nerviosas de la mácula mediante distintos algoritmos de aprendizajes de aprendizaje automático (análisis discriminante lineal y regresión logística). Los estadíos se han generado mediante el algoritmo de K-medias ([más info](https://aprendeconalf.es/glaucoma/glaucoma-clusters-izdo.html)).

Para cada capa o combinación de capas de la mácula se presenta primero un modelo de clasificación binaria (Sano o Glaucoma) para dectectar el Glaucoma y después un modelo de clasifiación múltiple para clasificar el glaucoma en estadíos (I, II, III y IV).

Para evaluar a capacidad predictiva de cada modelo se utilizó validación cruzada y se repitió la construcción del modelo 10 veces.

```{r lda functions, echo=F}
# function to prepare the input of glaucoma detection (binary classification)
df.sig <- read_csv("data/significant-cells.csv") 

lda.input.glaucoma <- function(df, layers, sigcells = F, cells = varCells){
  #cells = varCells
  #layers = "RNFL"
  # Get cells with a significant difference.
  sig.cells <- df.sig %>%
    filter(Capa %in% layers) %>%
    unite(var, Capa, Celda, sep = ".")
  
  input <- df %>%
    # Filter layer
    filter(Capa %in% layers) %>%
    # Select cells
    select("Id", "Glaucoma", "Ojo", "Capa", "Estadio", all_of(cells)) %>%
    # Convert to long format
    pivot_longer(-c(Id, Glaucoma, Ojo, Capa, Estadio), names_to = "cell") %>%
    # Join the layer and cell columns
    unite(var, Capa, cell, sep = ".")
  if (sigcells) {
    # Right join with significant cells
    input <- input %>% right_join(sig.cells) 
  }
  input <- input %>%
    # Come back to wide format
    pivot_wider(names_from = var, values_from = value) %>% 
    # Remove non numeric variables
    select(-c(Id, Ojo, Estadio))
  # Look for rows with more than 20% of NA
  rows <- NULL
  for (i in 1:nrow(input)){
    if (sum(is.na(input[i,])) > (ncol(input) / 5)) {
      rows <- append(rows, i)
    }
  }
  # Remove rows from the data frame
  input <- input %>% slice(-rows)
  # Replace NAs by the column mean
  col_means <- lapply(input %>% select(-c(Glaucoma)), mean, na.rm = T)
  input <- input %>% replace_na(col_means)
  return(input)
}

lda.input.stages <- function(df, layers, sigcells = F, cells = varCells){
  # cells = varCells
  # layers = "RNFL"
  # Get cells with a significant difference.
  sig.cells <- df.sig %>%
    filter(Capa %in% layers) %>%
    unite(var, Capa, Celda, sep = ".")
  
  input <- df %>%
    # Filter layer
    filter(Capa %in% layers) %>%
    # Select cells
    select("Id", "Glaucoma", "Ojo", "Capa", "Estadio", all_of(cells)) %>%
    # Convert to long format
    pivot_longer(-c(Id, Glaucoma, Ojo, Capa, Estadio), names_to = "cell") %>%
    # Join the layer and cell columns
    unite(var, Capa, cell, sep = ".")
  if (sigcells) {
    # Right join with significant cells
    input <- input %>% right_join(sig.cells) 
  }
  input <- input %>%
    # Come back to wide format
    pivot_wider(names_from = var, values_from = value) %>% 
    # Remove non numeric variables
    select(-c(Id, Ojo, Glaucoma)) 
  # Look for rows with more than 20% of NA
  rows <- NULL
  for (i in 1:nrow(input)){
    if (sum(is.na(input[i,])) > (ncol(input) / 5)) {
      rows <- append(rows, i)
    }
  }
  # Remove rows from the data frame
  input <- input %>% slice(-rows)
  # Replace NAs by the column mean
  col_means <- lapply(input %>% select(-c(Estadio)), mean, na.rm = T)
  input <- input %>% replace_na(col_means)
  return(input)
}

# Linear discriminant analysis function for Glaucoma
lda.glaucoma.old <- function(input){
  # Linear discriminant
  result.lda <- lda(Glaucoma~., data=input)
  result.eval <- lda(Glaucoma~., data=input, CV=T)
  # Model goodness
  performance <- confusionMatrix(factor(result.eval$class), input$Glaucoma, positive = "Y")
  names(performance$byClass) <- c("Sensibilidad", "Especificidad", "VPP", "VPN", "Precisión", "Exhaustividad", "Medida.F", "Prevalencia", "Detection.Rate", "Detection.Prevalence", "Precisión.Global")
  #rownames(performance$byClass) <- gsub("Class:", "Estadio", rownames(performance$byClass))
  performance$byClass <- performance$byClass[c("Sensibilidad","Especificidad","Precisión.Global")]
  return(list(lda = result.lda, performance = performance))
}

# Linear discriminant analysis function for Stages
lda.stages <- function(input){
  # Linear discriminant
  result.lda <- lda(Estadio~., data=input)
  result.eval <- lda(Estadio~., data=input, CV=T)
  # Model goodness
  performance <- confusionMatrix(result.eval$class, input$Estadio)
  result <- data.frame(performance$byClass) %>% 
    select(Sensitivity, Specificity, Pos.Pred.Value, Neg.Pred.Value, Balanced.Accuracy) %>%
    rename(Sensibilidad = Sensitivity, Especificidad = Specificity, VPP = Pos.Pred.Value, VPN = Neg.Pred.Value, `Precisión global` = Balanced.Accuracy)
  return(result)
}

lda.glaucoma <- function(input){
  # # Define training control using 10-fold cross validation
  # control <- trainControl(method = "cv", number = 10, savePredictions = T)
  # # Train the model
  # model <- train(Glaucoma ~ ., data = input, trControl = control, method = "glm", family = binomial())
  # Using tidymodels
  # cross valiation folds
  set.seed(123)
  input.folds <- vfold_cv(input, v = 10, strata = Glaucoma)
  # feature enginering recipe
  logit.recipe <- recipe(Glaucoma ~ ., data = input) %>%
    # Correlation filter
    step_corr(all_numeric(), threshold = 0.7) %>%
    # Normalize numeric predictors
    step_normalize(all_numeric())
  # model settings
  logit.model <- discrim_linear()  %>%
    set_engine("MASS") %>%
    set_mode("classification")
  # workflow
  logit.wkfl <- workflow() %>%
    add_model(logit.model) %>%
    add_recipe(logit.recipe)
  # set performance metrics
  perf.metrics <- metric_set(sens, spec, roc_auc, accuracy)
  # training
  logit.wkfl.fit <- logit.wkfl %>%
    fit_resamples(resamples = input.folds, metrics = perf.metrics)
  # compute performance metrics
  result <- logit.wkfl.fit %>% collect_metrics() %>%
    rename(Media = mean, Error.std = std_err) %>%
    mutate(Metrica = c("Precisión global", "AUC", "Sensibilidd", "Especificiad")) %>%
    select(Metrica, Media, Error.std, n)
  return(result)
}

logit.glaucoma <- function(input){
  # # Define training control using 10-fold cross validation
  # control <- trainControl(method = "cv", number = 10, savePredictions = T)
  # # Train the model
  # model <- train(Glaucoma ~ ., data = input, trControl = control, method = "glm", family = binomial())
  # Using tidymodels
  # cross valiation folds
  set.seed(123)
  input.folds <- vfold_cv(input, v = 10, strata = Glaucoma)
  # feature enginering recipe
  logit.recipe <- recipe(Glaucoma ~ ., data = input) %>%
    # Correlation filter
    step_corr(all_numeric(), threshold = 0.7) %>%
    # Normalize numeric predictors
    step_normalize(all_numeric())
  # model settings
  logit.model <- logistic_reg() %>%
    set_engine("glm") %>%
    set_mode("classification")
  # workflow
  logit.wkfl <- workflow() %>%
    add_model(logit.model) %>%
    add_recipe(logit.recipe)
  # set performance metrics
  perf.metrics <- metric_set(sens, spec, roc_auc, accuracy)
  # training
  logit.wkfl.fit <- logit.wkfl %>%
    fit_resamples(resamples = input.folds, metrics = perf.metrics)
  # compute performance metrics
  result <- logit.wkfl.fit %>% collect_metrics() %>%
    rename(Media = mean, Error.std = std_err) %>%
    mutate(Metrica = c("Precisión global", "AUC", "Sensibilidd", "Especificiad")) %>%
    select(Metrica, Media, Error.std, n)
  return(result)
}


net.glaucoma <- function(input){
  # cross validation folds
  set.seed(123)
  input.folds <- vfold_cv(input, v = 3, strata = Glaucoma)
  # feature engineering recipe
  net.recipe <- recipe(Glaucoma ~ ., data = input) %>%
    # Normalize numeric predictors
    step_normalize(all_numeric())
  # model settings
  net.model <- mlp(epochs = 100, hidden_units = 100, dropout = 0.1) %>%
    set_engine("keras", verbose = 0) %>%
    set_mode("classification")
  # workflow
  net.wkfl <- workflow() %>%
    add_model(net.model) %>%
    add_recipe(net.recipe)
  # set performance metrics
  perf.metrics <- metric_set(sens, spec, roc_auc, accuracy)
  # training
  net.wkfl.fit <- net.wkfl %>%
    fit_resamples(resamples = input.folds, metrics = perf.metrics)
  # compute performance metrics
  result <- net.wkfl.fit %>% collect_metrics() %>%
    rename(Media = mean, Error.std = std_err) %>%
    mutate(Metrica = c("Precisión global", "AUC", "Sensibilidd", "Especificiad")) %>%
    select(Metrica, Media, Error.std, n)
  return(result)
}

logit.stages <- function(input){
  # cross valiation folds
  set.seed(123)
  input.folds <- vfold_cv(input, v = 10, strata = Estadio)
  # feature enginering recipe
  logit.recipe <- recipe(Estadio ~ ., data = input) %>%
    # Correlation filter
    step_corr(all_numeric(), threshold = 0.7) %>%
    # Normalize numeric predictors
    step_normalize(all_numeric())
  # model settings
  logit.model <- multinom_reg() %>%
    set_engine("nnet") %>%
    set_mode("classification")
  # workflow
  logit.wkfl <- workflow() %>%
    add_model(logit.model) %>%
    add_recipe(logit.recipe)
  # set performance metrics
  perf.metrics <- metric_set(sens, spec, accuracy)
  # training
  logit.wkfl.fit <- logit.wkfl %>%
    fit_resamples(resamples = input.folds, metrics=perf.metrics, control = control_resamples(save_pred = TRUE))
  # compute performance metrics
  result <- logit.wkfl.fit %>% collect_metrics() 
  predictions <- logit.wkfl.fit %>% 
    collect_predictions()
  # Confuson matrix
  # predictions %>% conf_mat(Estadio, .pred_class)
  # Metrics
  performance <- confusionMatrix(predictions$.pred_class, predictions$Estadio)
  result <- data.frame(performance$byClass) %>% 
    select(Sensitivity, Specificity, Pos.Pred.Value, Neg.Pred.Value, Balanced.Accuracy) %>%
    rename(Sensibilidad = Sensitivity, Especificidad = Specificity, VPP = Pos.Pred.Value, VPN = Neg.Pred.Value, `Precisión global` = Balanced.Accuracy)
  return(result)
}

```

# Clasifiación binaria (glaucoma vs no glaucoma)

## Todas las capas y celdas

### Análisis discriminante
```{r lda-glaucoma-all-layers-all-cells}
input <- lda.input.glaucoma(df, layers = varLayers)
lda.glaucoma(input) %>% 
  kable(caption = "Medidas de evaluación de la capacidad predictiva del modelo de clasificación binario (sanos vs glaucomatosos) basado en análisis discriminate lineal usando todas las capas y celdas la mácula.") %>%
  kable_styling(bootstrap_options = "hover", full_width = F)
```

### Regresión logística
```{r logit-glaucoma-all-layers-all-cells}
logit.glaucoma(input) %>% 
  kable(caption = "Medidas de evaluación de la capacidad predictiva del modelo de clasificación binario (sanos vs glaucomatosos) basado en regresión logística usando todas las capas y celdas la mácula.") %>% 
  kable_styling(bootstrap_options = "hover", full_width = F)
```

## Capas significativas y todas las celdas

### Analisis discriminante

```{r lda-glaucoma-sig-layers-all-cells}
input <- lda.input.glaucoma(df, layers = c("RNFL", "GCL", "IPL"))
lda.glaucoma(input) %>% 
  kable(caption = "Medidas de evaluación de la capacidad predictiva del modelo de clasificación binario (sanos vs glaucomatosos) basado en análisis discriminate lineal usando solo las capas con diferencias significativas entre sanos y glaucomatosos (RNFL, GCL e IPL) y todas las celdas la mácula.") %>% 
  kable_styling(bootstrap_options = "hover", full_width = F)
```
### Regresión logística
```{r logit-glaucoma-sig-layers-all-cells}
logit.glaucoma(input) %>%
  kable(caption = "Medidas de evaluación de la capacidad predictiva del modelo de clasificación binario (sanos vs glaucomatosos) basado en regresión logística usando solo las capas con diferencias significativas entre sanos y glaucomatosos (RNFL, GCL e IPL) y todas las celdas la mácula.") %>% 
  kable_styling(bootstrap_options = "hover", full_width = F)
```

## Capas significativas y celdas significativas

### Análisis discriminante
```{r lda-glaucoma-sig-layers-sig-cells}
input <- lda.input.glaucoma(df, layers = c("RNFL", "GCL", "IPL"), sigcells = T)
lda.glaucoma(input) %>% 
  kable(caption = "Medidas de evaluación de la capacidad predictiva del modelo de clasificación binario (sanos vs glaucomatosos) basado en análisis discriminate lineal usando solo las capas (RNFL, GCL e IPO) y las celdas con diferencias significativas entre sanos y glaucomatosos.") %>%
  kable_styling(bootstrap_options = "hover", full_width = F)
```

### Regresión logística
```{r logit-glaucoma-sig-layers-sig-cells}
logit.glaucoma(input) %>% 
  kable(caption = "Medidas de evaluación de la capacidad predictiva del modelo de clasificación binario (sanos vs glaucomatosos) basado en regresión logística usando solo las capas (RNFL, GCL e IPO) y las celdas con diferencias significativas entre sanos y glaucomatosos.") %>%
  kable_styling(bootstrap_options = "hover", full_width = F)
```

## Capas significativas y celdas significativas con datos balanceados

### Análisis discriminante
```{r lda-glaucoma-sig-layers-sig-cells-balanced}
input <- lda.input.glaucoma(df.balanced, layers = c("RNFL", "GCL", "IPL"), sigcells = T)
lda.glaucoma(input) %>% 
  kable(caption = "Medidas de evaluación de la capacidad predictiva del modelo de clasificación binario (sanos vs glaucomatosos) basado en análisis discriminate lineal usando solo las capas (RNFL, GCL e IPO) y las celdas con diferencias significativas entre sanos y glaucomatosos, y con el mismo número de ojos sanos que glaucomatosos.") %>%
  kable_styling(bootstrap_options = "hover", full_width = F)
```

### Regresión logística
```{r logit-glaucoma-sig-layers-sig-cells-balanced}
logit.glaucoma(input) %>% 
  kable(caption = "Medidas de evaluación de la capacidad predictiva del modelo de clasificación binario (sanos vs glaucomatosos) basado en regresión logística usando solo las capas (RNFL, GCL e IPO) y las celdas con diferencias significativas entre sanos y glaucomatosos, y con el mismo número de ojos sanos que glaucomatosos.") %>%
  kable_styling(bootstrap_options = "hover", full_width = F)
```

# Clasificación en estadíos (incluyendo sanos)

## Todas las capas y celdas

### Análisis discriminante

```{r lda-stages-all-layers-all-cells}
input <- lda.input.stages(df, layers = varLayers)
lda.stages(input) %>% 
  kable(caption = "Medidas de evaluación de la capacidad predictiva del modelo de clasificación en estadios de glaucoma (incluyendo ojos sanos) basado en análisis discriminate lineal usando todas las capas y celdas la mácula.") %>%
  kable_styling(bootstrap_options = "hover", full_width = F)
```

### Regresión logística

```{r logit-stages-all-layers-all-cells}
logit.stages(input) %>% 
  kable(caption = "Medidas de evaluación de la capacidad predictiva del modelo de clasificación en estadios de glaucoma (incluyendo ojos sanos) basado en regresión logística usando todas las capas y celdas la mácula.") %>%
  kable_styling(bootstrap_options = "hover", full_width = F)
```

## Capas significativas y todas las celdas

### Análisis discriminante
```{r lda-stages-sig-layers-all-cells}
input <- lda.input.stages(df, layers = c("RNFL", "GCL", "IPL"))
lda.stages(input) %>% 
  kable(caption = "Medidas de evaluación de la capacidad predictiva del modelo de clasificación en estadios de glaucoma (incluyendo ojos sanos) basado en análisis discriminate lineal usando solo las capas de la mácula con diferencias significativas entre sanos y glaucomatosos (RNFL, GCL e IPL) y todas las celdas la mácula.") %>%
  kable_styling(bootstrap_options = "hover", full_width = F)
```

### Regresión logística

```{r logit-stages-sig-layers-all-cells}
logit.stages(input) %>% 
  kable(caption = "Medidas de evaluación de la capacidad predictiva del modelo de clasificación en estadios de glaucoma (incluyendo ojos sanos) basado en regresión logística usando solo las capas de la mácula con diferencias significativas entre sanos y glaucomatosos (RNFL, GCL e IPL) y todas las celdas la mácula.") %>% 
  kable_styling(bootstrap_options = "hover", full_width = F)
```

## Capas significativas y celdas significativas

### Análisis discriminante

```{r lda-stages-sig-layers-sig-cells}
input <- lda.input.stages(df, layers = c("RNFL", "GCL", "IPL"), sigcells = T)
lda.stages(input) %>% 
  kable(caption = "Medidas de evaluación de la capacidad predictiva del modelo de clasificación en estadios de glaucoma (incluyendo ojos sanos) basado en análisis discriminate lineal usando solo las capas de la mácula (RNFL, GCL e IPL) y las celdas con diferencias significativas entre sanos y glaucomatosos.") %>% 
  kable_styling(bootstrap_options = "hover", full_width = F)
```

### Regresión logística

```{r logit-stages-sig-layers-sig-cells}
logit.stages(input) %>% 
  kable(caption = "Medidas de evaluación de la capacidad predictiva del modelo de clasificación en estadios de glaucoma (incluyendo ojos sanos) basado en regresión logística usando solo las capas de la mácula (RNFL, GCL e IPL) y las celdas con diferencias significativas entre sanos y glaucomatosos.") %>%
  kable_styling(bootstrap_options = "hover", full_width = F)
```

## Capas significativas y celdas significativas con datos balanceados

### Análisis discriminante

```{r lda-stages-sig-layers-sig-cells-balanced}
input <- lda.input.stages(df.balanced, layers = c("RNFL", "GCL", "IPL"), sigcells = T)
lda.stages(input) %>% 
  kable(caption = "Medidas de evaluación de la capacidad predictiva del modelo de clasificación en estadios de glaucoma (incluyendo ojos sanos) basado en análisis discriminate lineal usando solo las capas de la mácula (RNFL, GCL e IPL) y las celdas con diferencias significativas entre sanos y glaucomatosos, y con un número de ojos sanos similar al de los demás estadios.") %>% kable_styling(bootstrap_options = "hover", full_width = F)
```

### Regresión logística

```{r logit-stages-sig-layers-sig-cells-balanced}
logit.stages(input) %>% 
  kable(caption = "Medidas de evaluación de la capacidad predictiva del modelo de clasificación en estadios de glaucoma (incluyendo ojos sanos) basado en regresión logística usando solo las capas de la mácula (RNFL, GCL e IPL) y las celdas con diferencias significativas entre sanos y glaucomatosos, y con un número de ojos sanos similar al de los demás estadios.") %>% 
  kable_styling(bootstrap_options = "hover", full_width = F)
```

# Clasificación en estadíos (sin incluir sanos)

## Todas las capas y celdas

### Análisis discriminante

```{r lda-stages-all-layers-all-cells-no-healthy}
input <- lda.input.stages(df.glaucoma, layers = varLayers)
lda.stages(input) %>% 
  kable(caption = "Medidas de evaluación de la capacidad predictiva del modelo de clasificación en estadios de glaucoma (sin incluir ojos sanos) basado en análisis discriminate lineal usando todas las capas y celdas la mácula.") %>% 
  kable_styling(bootstrap_options = "hover", full_width = F)
```

### Regresión logística

```{r logit-stages-all-layers-all-cells-no-healthy}
logit.stages(input) %>% 
  kable(caption = "Medidas de evaluación de la capacidad predictiva del modelo de clasificación en estadios de glaucoma (sin incluir ojos sanos) basado en regresión logística usando todas las capas y celdas la mácula.") %>% 
  kable_styling(bootstrap_options = "hover", full_width = F)
```

## Capas significativas y todas las celdas

### Análisis discriminante
```{r lda-stages-sig-layers-all-cells-no-healthy}
input <- lda.input.stages(df.glaucoma, layers = c("RNFL", "GCL", "IPL"))
lda.stages(input) %>% 
  kable(caption = "Medidas de evaluación de la capacidad predictiva del modelo de clasificación en estadios de glaucoma (sin incluir ojos sanos) basado en análisis discriminate lineal usando solo las capas de la mácula con diferencias significativas entre sanos y glaucomatosos (RNFL, GCL e IPL) y todas las celdas.") %>% 
  kable_styling(bootstrap_options = "hover", full_width = F)
```

### Regresión logística

```{r logit-stages-sig-layers-all-cells-no-healthy}
logit.stages(input) %>% 
  kable(caption = "Medidas de evaluación de la capacidad predictiva del modelo de clasificación en estadios de glaucoma (sin incluir ojos sanos) basado en regresión logística usando solo las capas de la mácula con diferencias significativas entre sanos y glaucomatosos (RNFL, GCL e IPL) y todas las celdas.") %>%
  kable_styling(bootstrap_options = "hover", full_width = F)
```

## Capas significativas y celdas significativas

### Análisis discriminante

```{r lda-stages-sig-layers-sig-cells-no-healthy}
input <- lda.input.stages(df.glaucoma, layers = c("RNFL", "GCL", "IPL"), sigcells = T)
lda.stages(input) %>% 
  kable(caption = "Medidas de evaluación de la capacidad predictiva del modelo de clasificación en estadios de glaucoma (sin incluir ojos sanos) basado en análisis discriminate lineal usando solo las capas (RNFL, GCL e IPL) y las celdas de la mácula con diferencias significativas entre sanos y glaucomatosos.") %>% kable_styling(bootstrap_options = "hover", full_width = F)
```

### Regresión logística

```{r logit-stages-sig-layers-sig-cells-no-healthy}
logit.stages(input) %>% kable() %>% kable_styling(bootstrap_options = "hover", full_width = F)
```

