---
title: "Análisis de concordancia entre las clasificaciones del glaucoma según los anillos retinianos y según el campo visual"
date: "`r Sys.Date()`"
---

```{r knitr-init, echo=F}
library(knitr)
## Global options
options(digits = 4)
opts_chunk$set(echo=F, cache=T, prompt=F, tidy=T, comment=NA, message=F, warning=F, dev="png", dev.args=list(type="cairo"), dpi=300)
```

```{r packages, results='hide'}
.packages <- c("tidyverse", "rstatix", "irr", "modeest", "kableExtra")
.installed <- .packages %in% installed.packages()
if (length(.packages[!.installed])>0) install.packages(.packages[!.installed])
lapply(.packages, require, character.only=T)
```

# Objetivo

El objetivo de este estudio de los campos visuales es doble. Por un lado estudiar la variabilidad subjetiva en la medición de los campos visuales mediante la repetición de la prueba en los mismos individuos. 
Por otro lado se pretende comprobar si existe concordancia entre la clasificación de los ojos en los estadios de glaucoma definidos a partir de los anillos retinianos (ver http://aprendeconalf.es/glaucoma/glaucoma-clusters-izdo.html) y la clasifiación clásica a partir de campo visual. 

# Análisis de la variabilidad del campo visual

```{r data-loading-repetated-measures, results='hide'}
df <- read_csv('data/campos-visuales-repetidos.csv') %>%
  rename(`Campo visual` = Md) %>%
  mutate(Sexo = as.factor(Sexo), Medida = as.factor(Medida))
```

Se ha tomado una muestra de `r nrow(df)` individuos a quienes se les ha medido el campo visual en tres momentos distintos (m1, m2 y m3).

```{r descriptive-statistics}
df %>% 
  group_by(Medida, Sexo) %>%
  summarise(n=n(), Media = mean(`Campo visual`), Desv.Est= sd(`Campo visual`)) %>%
  kbl(caption = "Estadísticos descritivos de las tres mediciones del campo visual según sexo.") %>% 
  kable_styling(full_width = F)
```

```{r boxplot, fig.cap="Diagramas de caja de las tres medidiones del campo visual según sexo."}
df %>%
  ggplot(aes(x = Medida, y = `Campo visual`, col=Sexo)) + geom_boxplot()
```

## Análisis de la varianza de medidas repetidas

```{r anova}
aov <- anova_test(df, dv = `Campo visual`, wid = Id, within = Medida)
get_anova_table(aov) %>% 
  kbl(caption = "Contraste de ANOVA de medidas repetidas para el campo visual según el momento de medición.") %>% 
  kable_styling(full_width = F)
```

No se observan diferecias significativas entre los tres momentos de medición.

## Análisis de la variabilidad de la medición del campo visual

Para cada individuo se calcula la desviación típica de las tres medidas. La siguiente tabla contiene los estadísticos de esta nueva variable.

```{r variability}
df <- df %>% 
  group_by(Id) %>%
  summarise("Variabilidad CV" = sd(`Campo visual`), Sexo = mfv(Sexo), Edad = mfv(Edad))

result <- df %>% 
  summarise(n=n(), Media = mean(`Variabilidad CV`), Desv.Est= sd(`Variabilidad CV`)) %>%
  mutate(Error.Est = Desv.Est / sqrt(n), IC.inf = Media - qt(1 - (0.05 / 2), n - 1) * Error.Est, IC.sup = Media + qt(1 - (0.05 / 2), n - 1) * Error.Est) 
result %>%
  kbl(caption = "Estadísticos descriptivos la desviación típica de las tres mediciones del campo visual realizadas en cada paciente.")   %>% 
  kable_styling(full_width = F)
```

La variabilidad media es `r result$media` que es bastante alta en comparación con la magnitud de los campos visuales.

### Variabilidad del campo visual según el sexo

La siguiente tabla refleja la variabilidad del campo visual según el sexo.

```{r variability-gender}
result <- df %>% 
  group_by(Sexo) %>%
  summarise(n=n(), Media = mean(`Variabilidad CV`), Desv.Est= sd(`Variabilidad CV`)) %>%
  mutate(Error.Est = Desv.Est / sqrt(n), IC.inf = Media - qt(1 - (0.05 / 2), n - 1) * Error.Est, IC.sup = Media + qt(1 - (0.05 / 2), n - 1) * Error.Est) 
result %>%
  kbl(caption = "Estadísticos descriptivos la desviación típica de las tres mediciones del campo visual realizadas en cada paciente según sexo.")   %>% 
  kable_styling(full_width = F)
```

No se observa una diferencia significativa entre la variabiidad del campo visual de hombres y mujeres.

### Correlación entre la variabilidad del campo visual y la edad

```{r variabilidad-edad, fig.cap="Diagrama de dispersión de la desviación típica de las tres mediciones del campo visual realizadas en cada paciente sobre su edad."}
df %>%
  ggplot(aes(x = Edad, y = `Variabilidad CV`)) + geom_point()
```
Según el diagrama de dispersión no se aprecia una relación clara entre la variabilidad de las mediciones del campo visual y la edad. El coeficiente de determinación lineal es $r^2 = `r cor(df$Edad, df[["Variabilidad CV"]])^2`$ lo que indica que no existe relación lineal entre la variabilidad del campo visual y la edad.

# Análisis de la concordancia entre el campo visual y los estadios de glaucoma

```{r data-loading, results='hide'}
df <- read_csv('data/campo-visual.csv', col_types = cols(Estadio = "f")) %>%
  rename(`Campo visual` = Dm)
df$Estadio <- ordered(df$Estadio, levels=levels(df$Estadio))
# Filtramos los ojos con glaucoma en un nuevo conjunto de datos
df.glaucoma <- df %>% filter(Estadio != 'Sano')
```

```{r data-filtering, results='hide'}
df <- df %>% # Eliminar los casos con errores mayores del 16%
  filter(Error <= 16)
```


## Diagrama de cajas del campo vistual según estadios de glaucoma

```{r distribution, fig.cap="Diagrams de caja del campo visual según estadios de glaucoma."}
# Color palette
  n <- 4
  colfunc <- colorRampPalette(c("#FD8D3C", "#800026"))
  palette.glaucoma <- colfunc(n)
  palette <- c("#00BFC4", palette.glaucoma)
#palette.healthy <- c("#00FF00", "#3FBF00", "#7F7F00", "#BF3F00", "#FF0000")
#palette <- palette.healthy[-1]

df %>% 
  ggplot(aes(x=`Campo visual`, fill=Estadio)) +
  geom_boxplot() +
  scale_fill_manual(values = palette) + 
  labs(title = "Diagrama de cajas del campo visual según estadios de glaucoma") +
  theme(plot.title = element_text(hjust = 0.5))
```

## Intervalos de confianza para la media del campo visual según estadios de glaucoma

```{r confidence-intervals-glaucoma-stages}
means <- df %>% 
  group_by(Estadio) %>%
  summarise(n=n(), media = mean(`Campo visual`), desv.est= sd(`Campo visual`)) %>%
  mutate(error.est = desv.est / sqrt(n), lim.inf.ic = media - qt(1 - (0.05 / 2), n - 1) * error.est, lim.sup.ic = media + qt(1 - (0.05 / 2), n - 1) * error.est)
kbl(means, caption = "Estadísticos descriptivos del campo visual según estadios de glaucoma.") %>% 
  kable_styling(full_width = F)
```

```{r confidence-intervals-plot, fig.cap="Intervalos de confianza del 95% para la media del campo visual según estadios de glaucoma."}
# Color palette
ggplot(means, aes(x=Estadio, y = media, colour = Estadio, shape = Estadio)) +
  geom_pointrange(aes(ymin = lim.inf.ic, ymax = lim.sup.ic), position = position_dodge(width = 0.5)) +
  ggtitle("Intervalos de confianza para la media del campo visual según estadios de glaucoma") +
  scale_colour_manual(values = palette) +
  theme(plot.title = element_text(hjust = 0.5))
```
Como se puede apreciar, existe una separación clara entre los intervalos de confianza para la media del campo visual de los estadios de glaucoma excepto para los estadios I y II que se solapan.

<!-- Añadir ANOVA -->

## Definición de estadios a partir del campo visual

Definimos a partir del campo visual 4 estadios al igual que se hizo con los anillos retinianos.

```{r k-means-clusters}
seed = 123
# Variables consideradas
vars = "Campo visual"
# Número de clusters
n <- 4
labels <- c("I", "II", "III", "IV")
# Shapes
shapes <- c(1, 3, 15, 17, 16)
# K-means clusters
clusters <- kmeans(df.glaucoma[, vars], centers = n, nstart = 25)
centers <- clusters$centers[order(clusters$centers[,1], decreasing = T),]
clusters <- kmeans(df.glaucoma[, vars], centers = centers)
# Convert the cluster into a factor
clusters$cluster <- as.factor(clusters$cluster)
# Assign labels to factors
levels(clusters$cluster) <- labels
# Add cluster to data frame
df.glaucoma[, "Estadio.CV"] <- ordered(clusters$cluster)
# df %>% ggplot(aes(x=Dm, y=Estadio.CV, colour=Estadio.CV)) + geom_point()
```

```{r confidence-intervals-visual-field-stages}
means <- df.glaucoma %>% 
  group_by(Estadio.CV) %>%
  summarise(n=n(), media = mean(`Campo visual`), desv.est= sd(`Campo visual`)) %>%
  mutate(error.est = desv.est / sqrt(n), lim.inf.ic = media - qt(1 - (0.05 / 2), n - 1) * error.est, lim.sup.ic = media + qt(1 - (0.05 / 2), n - 1) * error.est)
 kbl(means, caption = "Estadísticos descriptivos del campo visual según los estadios basados en el campo visual.")   %>% 
  kable_styling(full_width = F)
```

## Análisis de concordancia

Calculamos el coeficiente de concordancia de Kendall para comprobar si los estadios definidos a partir de los anillos retinianos concuerdan con los definidos a partir del campo visual. No se consideran los ojos sanos ya que la concordancia en este grupo es perfecta.

```{r Kendalls-coefficient}
k <- kendall(df.glaucoma[, c("Estadio", "Estadio.CV")], correct = T)
k
```
Se puede concluir que existe una concordancia fuerte ($W=`r round(k$value,2)`$) y muy significativa ($p<0.01$) entre ambos rankings de clasificación del glaucoma.

      
