---
title: "Definición de grupos de gravedad del Glaucoma"
date: "`r Sys.Date()`"
---

```{r knitr_init, echo=F}
library(knitr)
## Global options
options(digits = 4)
opts_chunk$set(echo=F, cache=T, prompt=F, tidy=T, comment=NA, message=F, warning=F, dev="svg")
```

```{r carga-paquetes, results='hide'}
# Carga de paquetes
.packages <- c("readxl", "tidyverse", "cluster", "FactoMineR", "factoextra", "corrplot", "ggpubr", "RColorBrewer", "flipMultivariates", "caret", "MASS", "pander", "reshape")
.installed <- .packages %in% installed.packages()
if (length(.packages[!.installed])>0) install.packages(.packages[!.installed])
lapply(.packages, require, character.only=T)
```

```{r carga-datos}
# Carga de datos
datos <- read.csv(file="../datos/datos.csv", header=T, sep=",")
# Eliminación de datos erróneos
datos <- datos[-c(1669, 1677, 1678), ]
# Eliminación datos atípicos
datos.atipicos <- read.csv(file="../datos/datos-confrontacion.csv", header=T, sep=",")
id.atipicos <- datos.atipicos[is.na(datos.atipicos$SUMA.V) | datos.atipicos$SUMA.V>10, "Lastname"]
datos <- datos[!(datos$Patient.Id %in% id.atipicos), ]

# Normalización de datos
# El grosos de la capa nerviosa depende de la edad y del área del BMO, por lo que hay que aplicar un modelo de regresión para obtener la media y la desviación típica a utilizar en la normalización. 
coef.norm <- read.csv(file="../datos/tabla-normalizacion.csv", encoding = "UTF-8", header=T, row.names=1, sep=",")
age.mean <- 52.17
bmo.area.mean <- 1.781
for (i in colnames(datos)[11:ncol(datos)]){
   datos[[i]] <- (datos[[i]]-coef.norm[i,"Media"]-coef.norm[i,"Pendiente.edad"]*(datos$Age-age.mean)-coef.norm[i,"Pendiente.area.bmo"]*(datos$BMO.Area-bmo.area.mean))/coef.norm[i,"Desviacion"]
  # Descomentar la siguiente línea para trabajar con percentiles
  # datos[[i]] <- pnorm(datos[[i]])*100
}

# Renombrar variables
names(datos) <- gsub("Rim", "Anillo", names(datos))
names(datos) <- gsub("BMO", "AnilloBMO", names(datos))

# Conjuntos de variables
varBMO <- startsWith(colnames(datos),"AnilloBMO")
varBMO[10] <- F
varBMO <- colnames(datos)[varBMO]
var3.5 <- startsWith(colnames(datos),"Anillo3.5")
var3.5 <- colnames(datos)[var3.5]
var4.1 <- startsWith(colnames(datos),"Anillo4.1")
var4.1 <- colnames(datos)[var4.1]
var4.7 <- startsWith(colnames(datos),"Anillo4.7")
var4.7 <- colnames(datos)[var4.7]
varG <- endsWith(colnames(datos), ".G")
varG <- colnames(datos[varG])
varTI <- endsWith(colnames(datos), ".TI")
varTI <- colnames(datos[varTI])
varT <- endsWith(colnames(datos), ".T")
varT <- colnames(datos[varT])
varTS <- endsWith(colnames(datos), ".TS")
varTS <- colnames(datos[varTS])
varNS <- endsWith(colnames(datos), ".NS")
varNS <- colnames(datos[varNS])
varN <- endsWith(colnames(datos), ".N")
varN <- colnames(datos[varN])
varNI <- endsWith(colnames(datos), ".NI")
varNI <- colnames(datos[varNI])
# Seleccionamos sólo las variables de los sectores del anillo BMO
varRims <- c(varBMO, var3.5, var4.1, var4.7)
varSectors <- c(varG, varTI, varT, varTS, varNS, varN, varNI)

# Filtrado de datos
datos.Mayores <- datos[datos$Age>40, c("Eye", "Glaucoma", varRims)]
datos.Mayores <- datos.Mayores[complete.cases(datos.Mayores), ]
datos <- datos[, c("Eye", "Glaucoma", varRims)]
# Eliminación de casos incompletos
datos <- datos[complete.cases(datos), ]
datos.Sanos <- datos[datos$Glaucoma=="N", ]
datos.Glaucoma <- datos[datos$Glaucoma=="Y", ]
```

```{r funciones}
# Función para la creación de clusters basados en las variables originales y clasificación mediante análisis discriminante lineal sobre los componentes principales 
crear.clusters <- function(data, vars, labels){
  # Cálculo de los componentes principales
  result.pca <- PCA(data[, sapply(data,is.numeric)], scale.unit = F, graph=F) 
  # Crear conjunto de datos con los componentes principales
  data.pca <- as.data.frame(result.pca$ind$coord)
  require(caret)
  seed = 123
  # Número de clusters
  n = length(labels)
  # Paleta de colores para los clusters (gradiente de colores)
  colfunc <- colorRampPalette(c("#F8766D", "#00BFC4"))
  palette <- colfunc(n+1)
  # k-medias
  clusters <- kmeans(data[data$Glaucoma=="Y", vars], centers = n, nstart = 25)
  centers <- clusters$centers[order(clusters$centers[,1], decreasing = T),]
  clusters <- kmeans(data[data$Glaucoma=="Y", vars], centers = centers)
  # Convertir el cluster en un factor
  clusters$cluster <- as.factor(clusters$cluster)
  # Asignar etiquetas a los niveles del factor
  levels(clusters$cluster) <- labels
  # Añadir el cluster al conjunto de datos
  data$Cluster <- factor("Sano", levels=c("Sano", labels))
  data[data$Glaucoma=="Y", "Cluster"] <- clusters$cluster
  # Añadir el cluster al conjunto de datos de los componentes principales
  data.pca$Cluster <- data$Cluster
  # Calcular las medias de las variables en los clusters
  means <- data %>% group_by(Cluster) %>% summarise_if(is.numeric, mean, na.rm = TRUE)
  means <- t(means[, sapply(means,is.numeric)])
  colnames(means) <- c("Sanos", labels)
  # Dibujar clusters sobre componentes principales solo enfermos
  plot.glaucoma <- fviz_pca_ind(result.pca, 
                                geom = c("point"),
                                axes = c(1,2), 
                                select.ind = list(name=rownames(data[data$Glaucoma=="Y",])),
                                col.ind=data$Cluster,
                                palette = palette[2:(n+1)],
                                addEllipses = T, 
                                ellipse.type="t",
                                title = "Grupos de ojos según estadio del Glaucoma sobre los dos primeros componentes principales")
  # Dibujar los cluster sobre los componentes principales enfermos y sanos
  plot.all <- fviz_pca_ind(result.pca, 
                           geom = c("point"),
                           axes = c(1,2), 
                           col.ind=data.pca$Cluster,
                           palette = palette,
                           addEllipses = T, 
                           ellipse.type="t",
                           title = "Grupos de ojos según estadio del Glaucoma sobre los dos primeros componentes principales")
  # Distribución de los clusters
  plot.dist <- ggplot(data.pca, aes(x = Dim.1)) + 
    geom_density(aes(fill=Cluster), colour=I("white"), position="identity", alpha=.5) + ggtitle("Distribuciones del primer componente principal según estadios de Galucoma") +
    scale_fill_manual(values=palette)
  # Predicción de los clusters mediante análisis discriminante sobre los componentes principales
  # Enfermos
  result.lda.glaucoma <- lda(Cluster~., data=data.pca[data.pca$Cluster!="Sano", ], CV=T)
  # Bondad del modelo
  performance.glaucoma <- confusionMatrix(result.lda.glaucoma$class, data.pca[data.pca$Cluster!="Sano","Cluster"])
  # Todos
  result.lda <- lda(Cluster~., data=data.pca, CV=T)
  # Bondad del modelo
  performance <-  confusionMatrix(result.lda$class,data$Cluster)
  return(list(clusters = clusters,
              means = means,
              pca = result.pca, 
              plot.glaucoma = plot.glaucoma, 
              plot.all = plot.all, 
              plot.dist = plot.dist,
              lda.glaucoma = result.lda.glaucoma,
              lda = result.lda,
              performance.glaucoma = performance.glaucoma,
              performance = performance))
}

# Función para la creación de clusters basados en los componentes principales
crear.clusters.pca <- function(data, labels, numpc=2){
  # Cálculo de los componentes principales para todos los ojos
  result.pca <- PCA(data[, sapply(data,is.numeric)], scale.unit = F, graph=F)
  # Crear conjunto de datos con los componentes principales
  data.pca <- as.data.frame(result.pca$ind$coord)
  require(caret)
  seed = 123
  # Número de clusters
  n = length(labels)
  # Paleta de colores para los clusters (gradiente de colores)
  colfunc <- colorRampPalette(c("#F8766D", "#00BFC4"))
  palette <- colfunc(n+1)
  # k-medias basada en los dos primeros componentes principales
  clusters <- kmeans(data.pca[data$Glaucoma=="Y", paste0("Dim.", 1:numpc)], centers = n, nstart = 25)
  centers <- clusters$centers[order(clusters$centers[,1], decreasing = T),]
  clusters <- kmeans(data.pca[data$Glaucoma=="Y", paste0("Dim.", 1:numpc)], centers = centers)
  # Convertir el cluster en un factor
  clusters$cluster <- as.factor(clusters$cluster)
  # Asignar etiquetas a los niveles del factor
  levels(clusters$cluster) <- labels
  # Añadir el cluster al conjunto de datos
  data$Cluster <- factor("Sano", levels=c("Sano", labels))
  data[data$Glaucoma=="Y", "Cluster"] <- clusters$cluster
  data.pca$Cluster <- data$Cluster
  # Calcular las medias de los componentes principales en los clusters
  # means <- data.pca %>% group_by(Cluster) %>% summarise_if(is.numeric, mean, na.rm = TRUE)
  # means <- t(means[, sapply(means,is.numeric)])
  # colnames(means) <- c("Sanos", labels)
  # Dibujar clusters sobre componentes principales solo enfermos
  plot.glaucoma <- fviz_pca_ind(result.pca, 
                                geom = c("point"),
                                axes = c(1,2), 
                                select.ind = list(name=rownames(data[data$Glaucoma=="Y",])),
                                col.ind=data.pca$Cluster,
                                palette = palette[2:(n+1)],
                                addEllipses = T, 
                                ellipse.type="t",
                                title = "Grupos de ojos según estadio del Glaucoma sobre los dos primeros componentes principales")
  # Dibujar los cluster sobre los componentes principales enfermos y sanos
  plot.all <- fviz_pca_ind(result.pca, 
                           geom = c("point"),
                           axes = c(1,2), 
                           col.ind=data.pca$Cluster,
                           palette = palette,
                           addEllipses = T, 
                           ellipse.type="t",
                           title = "Grupos de ojos según estadio del Glaucoma sobre los dos primeros componentes principales")
  # Distribución de los clusters
  plot.dist <- ggplot(data.pca, aes(x = Dim.1)) + 
    geom_density(aes(fill=Cluster), colour=I("white"), position="identity", alpha=.5) + ggtitle("Distribuciones del primer componente principal según estadios de Galucoma") +
    scale_fill_manual(values=palette)
  # Predicción de los clusters mediante análisis discriminante (cuidado, alta colinearidad)
  # Enfermos
  result.lda.glaucoma <- lda(Cluster~., data=data.pca[data.pca$Cluster!="Sano",], CV=T)
  # Bondad del modelo
  performance.glaucoma <- confusionMatrix(result.lda.glaucoma$class, data.pca[data.pca$Cluster!="Sano","Cluster"])
  # Todos
  result.lda <- lda(Cluster~., data=data.pca, CV=T)
  # Bondad del modelo
  performance <-  confusionMatrix(result.lda$class, data.pca$Cluster)
  return(list(clusters=clusters,
              # means = means,
              pca = result.pca, 
              plot.glaucoma = plot.glaucoma, 
              plot.all = plot.all, 
              plot.dist=plot.dist,
              lda.glaucoma = result.lda.glaucoma,
              lda = result.lda,
              performance.glaucoma = performance.glaucoma,
              performance = performance))
}
```

# Objetivo

En este estudio se pretende definir distintos grupos de gravedad de glaucoma (estadíos de desarrollo de la enfermedad) en función del grosor de los anillos neuroretinianos, mediante la técnica de las $k$-medias.

A continuación se muestran varias propuestas de agrupación basadas en distintas combinaciones de las variables que miden el grosor de los anillos neuroretinianos (BMO, anillo 3.5, anillo 4.1 y anillo 4.7). 

Para cada propuesta de agrupación se muestra la distribución de los grupos obtenidos tanto para enfermos solos como para enfermos y sanos y se evalúa la bondad del modelo de clasificación en esos grupos mediante análisis discriminante con validación cruzada. 

# Análisis de componentes principales 

```{r componentes-principales}
# Análisis de componentes principales de sanos y enfermos
result.pca <- PCA(datos[, c(varRims)], scale.unit = F, graph=F)
fviz_eig(result.pca, main = "Variabilidad explicada por las dimensiones de los componentes principales", ylab = "Porcentaje de la variabilidad explicada", xlab = "Dimensiones")
```

Se observa que la mayor parte de la variabilidad la explica la primera dimensión. Ello es debido a la alta correlación entre los sectores de los distintos anillos.


```{r matriz-correlacion}
# Correlación entre todos los sectores de los anillos
cormat <- round(cor(datos[, varRims], use="complete.obs"),2)
melted.cormat <- melt(cormat)
melted.cormat$X1 <- factor(melted.cormat$X1, levels=varSectors)
melted.cormat$X2 <- factor(melted.cormat$X2, levels=varSectors)
ggplot(data = melted.cormat, aes(x=X1, y=X2, fill=value)) + geom_tile() + xlab('') + ylab('') + ggtitle("Correlaciones entre los sectores de los anillos neuroretinianos") + theme(axis.text.x = element_text(angle = 90, hjust = 1, vjust=0.5))
```

```{r componentes-principales-2}
var <- get_pca_var(result.pca)
fviz_pca_var(result.pca, col.var = "contrib", gradient.cols = c("#00AFBB", "#E7B800", "#FC4E07"), repel=T, title="Coordenadas de las variables en los dos primeros componentes principales")
fviz_cos2(result.pca, choice = "var", axes=1, title="Correlación de cada variable con el primer componente principal") + ylab("Coef. Determinación r²")
```

Se observa que tanto los sectores que más peso tienen en el primer componente principal son los globales y el temporal inferior de todos los anillos. Estas variables son precisamente las más correlacionadas entre si tal y como se aprecia en el siguente gráfico.


```{r matriz-correlacion-principales-variables}
# Correlación entre los sectores de los anillos más importantes
varMain <- c(varG, varTI)
cormat <- round(cor(datos[, varMain], use="complete.obs"),2)
melted.cormat <- melt(cormat)
melted.cormat$X1 <- factor(melted.cormat$X1, levels=varMain)
melted.cormat$X2 <- factor(melted.cormat$X2, levels=varMain)
ggplot(data = melted.cormat, aes(x=X1, y=X2, fill=value)) + geom_tile() + geom_text(aes(label=value), color="white") + xlab('') + ylab('') + ggtitle("Correlaciones entre los sectores de los anillos neuroretinianos") + theme(axis.text.x = element_text(angle = 90, hjust = 1, vjust=0.5)) + scale_fill_gradient(limits=c(0,1))
```

## Clasificación de sanos y enfermos mediante análisis discriminante lineal usando componentes principales

```{r grupos-componentes-principales}
# Dibujar enfermos y sanos sobre los dos primeros componentes principales
datos.pca <- cbind(result.pca$ind$coord,datos[,"Glaucoma",drop=F])
fviz_pca_ind(result.pca, geom = c("point"), axes = c(1,2), col.ind=datos.pca$Glaucoma, ddEllipses = T, ellipse.type="t", title = "Grupos de ojos según Glaucoma sobre los dos primeros componentes principales")
```

Como se observa los sanos y enfermos se separan bastante bien a lo largo del primer componente principal, aunque hay una zona de intersección donde se confunden. El segundo componente principal no ayuda en la separación de los grupos. 

```{r analisis-discriminante-componentes-principales}
# Análisis discriminane lineal de sanos y enfermos
result.lda <- lda(Glaucoma~., data=datos.pca, CV=T)
# Evaluación del modelo discriminante
performance <- confusionMatrix(result.lda$class, datos.pca$Glaucoma, positive = "Y")
pander(performance$table, "Matriz de confusión en la clasificación mediante análisis discriminante de los estadios del Glaucoma")
pander(performance$byClass[c("Sensitivity","Specificity","Balanced Accuracy")])
```

El análisis discriminante lineal según los componentes prinicpales permite classificar correctamente el 90% de los ojos, con una sensibilidad del `r performance$byClass["Sensitivity"]` y una especificidad `r performance$byClass["Specificity"]`.

## Distribución de enfermos y sanos según los principaes sectores

```{r distribucion-sanos-enfermos-principales-variables}
# Añadir las coordenadas de los componentes principales al conjunto de datos
datos <- cbind(datos, result.pca$ind$coord)
datos.Glaucoma <- datos[datos$Glaucoma=="Y", ]
p1 <- ggplot(datos, aes(x = Dim.1)) + geom_density(aes(fill=Glaucoma), colour=I("white"), position="identity", alpha=.5) + ggtitle("Distribuciones del primer componente principal en Sanos y Enfermos") 
p2 <- ggplot(datos, aes(x = Dim.2)) + geom_density(aes(fill=Glaucoma), colour=I("white"), position="identity", alpha=.5) + ggtitle("Distribuciones del segundo componente principal en Sanos y Enfermos") 
p3 <- ggplot(datos, aes(x = Anillo3.5.G)) + geom_density(aes(fill=Glaucoma), colour=I("white"), position="identity", alpha=.5) + ggtitle("Distribuciones anillo 3.5 G en Sanos y Enfermos") 
p4 <- ggplot(datos, aes(x = Anillo4.1.G)) + geom_density(aes(fill=Glaucoma), colour=I("white"), position="identity", alpha=.5) + ggtitle("Distribuciones anillo 4.1 G en Sanos y Enfermos")
p5 <- ggplot(datos, aes(x = Anillo4.7.G)) + geom_density(aes(fill=Glaucoma), colour=I("white"), position="identity", alpha=.5) + ggtitle("Distribuciones anillo 4.7 G en Sanos y Enfermos") 
p6 <- ggplot(datos, aes(x = AnilloBMO.G)) + geom_density(aes(fill=Glaucoma), colour=I("white"), position="identity", alpha=.5) + ggtitle("Distribuciones anillo BMO G en Sanos y Enfermos") 
p7 <- ggplot(datos, aes(x = Anillo3.5.TI)) + geom_density(aes(fill=Glaucoma), colour=I("white"), position="identity", alpha=.5) + ggtitle("Distribuciones anillo 3.5 TI en Sanos y Enfermos") 
p8 <- ggplot(datos, aes(x = Anillo4.1.TI)) + geom_density(aes(fill=Glaucoma), colour=I("white"), position="identity", alpha=.5) + ggtitle("Distribuciones anillo 4.1 TI en Sanos y Enfermos")
p9 <- ggplot(datos, aes(x = Anillo4.7.TI)) + geom_density(aes(fill=Glaucoma), colour=I("white"), position="identity", alpha=.5) + ggtitle("Distribuciones anillo 4.7 TI en Sanos y Enfermos") 
p10 <- ggplot(datos, aes(x = AnilloBMO.TI)) + geom_density(aes(fill=Glaucoma), colour=I("white"), position="identity", alpha=.5) + ggtitle("Distribuciones anillo BMO TI en Sanos
y Enfermos")
ggarrange(p1, p2, p3, p4, p5, p6, p7, p8, p9, p10, ncol=2, nrow=5, common.legend = TRUE, legend="top")
```

Así pues, a continuación se muestran distintos intentos de creación de grupos de estadio del glaucoma basados en los compomentes principales y en distintas combinaciones de los sectores de los anillos, especialmente aquellos que tienen más importancia en el primer componente principal. 


# Agrupación mediante k-medias basada en el primer componente principal

```{r numero-clusters}
# Determinación del número de clusters
fviz_nbclust(datos.Glaucoma[, c(varBMO, var3.5)], kmeans, method = "wss") +  xlab("Numero de grupos") + ylab("Suma de cuadrados intra grupos") + ggtitle("Número óptimo de grupos")
```

A la vista del gráfico se decide crear 4 clusters.


```{r crear-clusters-un-componente-principal}
clusters <- crear.clusters.pca(datos[, c("Glaucoma", varRims)], labels=c("Dudoso", "Leve", "Moderado", "Grave"), numpc=1)
```

## Representación de los grupos sobre los componentes principales (sin incluir sanos)

```{r clusters-un-componente-principal-glaucoma}
clusters$plot.glaucoma
```

## Clasificación mediante análisis discriminante (sin incluir sanos)

```{r analisis-discriminante-clusters-un-componente-principal-glaucoma}
pander(clusters$performance.glaucoma$table, "Matriz de confusión en la clasificación mediante análisis discriminante de los estadios del Glaucoma")
pander(clusters$performance.glaucoma$byClass[,c("Sensitivity","Specificity","Balanced Accuracy")])
```

Se observa que el `r round(clusters$performance.glaucoma$overall[1]*100,2)`% de los ojos están correctamente clasificados. 

## Representación de los grupos sobre los componentes principales (incluyendo sanos)

```{r clusters-un-componente-principal}
clusters$plot.all
```

## Distribución de los grupos de estadío del Glaucoma

```{r distribuciones-clusters-un-componente-principal}
clusters$plot.dist
```

<!-- ## Medias de los grupos -->
<!-- ```{r medias-clusters-dos-componentes-principales} -->
<!-- pander(clusters$means) -->
<!-- ``` -->


## Clasificación mediante análisis discriminante (incluyendo sanos)

```{r analisis-discriminante-clusters-un-componente-principal}
pander(clusters$performance$table, "Matriz de confusión en la clasificación mediante análisis discriminante de los estadios del Glaucoma")
pander(clusters$performance$byClass[,c("Sensitivity","Specificity","Balanced Accuracy")])
```

Se observa que el `r round(clusters$performance$overall[1]*100,2)`% de los ojos están correctamente clasificados. 
Como se puede ver, al incluir los ojos sanos en el modelo, la fiabilidad del modelo disminuye significativamente.


# Agrupación mediante k-medias basada en los dos primeros componentes principales

```{r crear-clusters-dos-componentes-principales}
clusters <- crear.clusters.pca(datos[, c("Glaucoma", varRims)], labels=c("Dudoso", "Leve", "Moderado", "Grave"), numpc=2)
```

## Representación de los grupos sobre los componentes principales (sin incluir sanos)

```{r clusters-dos-componentes-principales-glaucoma}
clusters$plot.glaucoma
```

## Clasificación mediante análisis discriminante (sin incluir sanos)

```{r analisis-discriminante-clusters-dos-componentes-principales-glaucoma}
pander(clusters$performance.glaucoma$table, "Matriz de confusión en la clasificación mediante análisis discriminante de los estadios del Glaucoma")
pander(clusters$performance.glaucoma$byClass[,c("Sensitivity","Specificity","Balanced Accuracy")])
```

Se observa que el `r round(clusters$performance.glaucoma$overall[1]*100,2)`% de los ojos están correctamente clasificados. 

## Representación de los grupos sobre los componentes principales (incluyendo sanos)

```{r clusters-dos-componentes-principales}
clusters$plot.all
```

## Distribución de los grupos de estadío del Glaucoma

```{r distribuciones-clusters-dos-componentes-principales}
clusters$plot.dist
```

<!-- ## Medias de los grupos -->
<!-- ```{r medias-clusters-dos-componentes-principales} -->
<!-- pander(clusters$means) -->
<!-- ``` -->


## Clasificación mediante análisis discriminante (incluyendo sanos)

```{r analisis-discriminante-clusters-dos-componentes-principales}
pander(clusters$performance$table, "Matriz de confusión en la clasificación mediante análisis discriminante de los estadios del Glaucoma")
pander(clusters$performance$byClass[,c("Sensitivity","Specificity","Balanced Accuracy")])
```

Se observa que el `r round(clusters$performance$overall[1]*100,2)`% de los ojos están correctamente clasificados. 
Como se puede ver, al incluir los ojos sanos en el modelo, la fiabilidad del modelo disminuye significativamente.


# Agrupación mediante k-medias basada en los tres primeros componentes principales

```{r crear-clusters-tres-componentes-principales}
clusters <- crear.clusters.pca(datos[, c("Glaucoma", varRims)], labels=c("Dudoso", "Leve", "Moderado", "Grave"), numpc=3)
```

## Representación de los grupos sobre los componentes principales (sin incluir sanos)

```{r clusters-tres-componentes-principales-glaucoma}
clusters$plot.glaucoma
```

## Clasificación mediante análisis discriminante (sin incluir sanos)

```{r analisis-discriminante-clusters-tres-componentes-principales-glaucoma}
pander(clusters$performance.glaucoma$table, "Matriz de confusión en la clasificación mediante análisis discriminante de los estadios del Glaucoma")
pander(clusters$performance.glaucoma$byClass[,c("Sensitivity","Specificity","Balanced Accuracy")])
```

Se observa que el `r round(clusters$performance.glaucoma$overall[1]*100,2)`% de los ojos están correctamente clasificados. 

## Representación de los grupos sobre los componentes principales (incluyendo sanos)

```{r clusters-tres-componentes-principales}
clusters$plot.all
```

## Distribución de los grupos de estadío del Glaucoma

```{r distribuciones-clusters-tres-componentes-principales}
clusters$plot.dist
```

<!-- ## Medias de los grupos -->
<!-- ```{r medias-clusters-tres-componentes-principales} -->
<!-- pander(clusters$means) -->
<!-- ``` -->


## Clasificación mediante análisis discriminante (incluyendo sanos)

```{r analisis-discriminante-clusters-tres-componentes-principales}
pander(clusters$performance$table, "Matriz de confusión en la clasificación mediante análisis discriminante de los estadios del Glaucoma")
pander(clusters$performance$byClass[,c("Sensitivity","Specificity","Balanced Accuracy")])
```

Se observa que el `r round(clusters$performance$overall[1]*100,2)`% de los ojos están correctamente clasificados. 
Como se puede ver, al incluir los ojos sanos en el modelo, la fiabilidad del modelo disminuye significativamente.


# Agrupación mediante k-medias basada en todos los sectores de todos los anillos

```{r crear-clusters-all}
clusters <- crear.clusters(datos, vars=varRims, labels=c("Dudoso", "Leve", "Moderado", "Grave"))
```


## Representación de los grupos sobre los componentes principales (sin incluir sanos)

```{r clusters-componentes-principales-glaucoma-all}
clusters$plot.glaucoma
```

## Clasificación mediante análisis discriminante (sin incluir sanos)

```{r analisis-discriminante-clusters-glaucoma-all}
pander(clusters$performance.glaucoma$table, "Matriz de confusión en la clasificación mediante análisis discriminante de los estadios del Glaucoma")
pander(clusters$performance.glaucoma$byClass[,c("Sensitivity","Specificity","Balanced Accuracy")])
```

Se observa que el `r round(clusters$performance.glaucoma$overall[1]*100,2)`% de los ojos están correctamente clasificados.


## Representación de los grupos sobre los componentes principales (incluyendo sanos)

```{r clusters-componentes-principales-all}
clusters$plot.all
```

## Distribución de los grupos de estadío del Glaucoma

```{r distribuciones-clusters-all}
clusters$plot.dist
```

## Clasificación mediante análisis discriminante (incluyendo sanos)

```{r analisis-discriminante-clusters-all}
pander(clusters$performance$table, "Matriz de confusión en la clasificación mediante análisis discriminante de los estadios del Glaucoma")
pander(clusters$performance$byClass[,c("Sensitivity","Specificity","Balanced Accuracy")])
```

Se observa que el `r round(clusters$performance$overall[1]*100,2)`% de los ojos están correctamente clasificados.
Como se puede ver, al incluir los ojos sanos en el modelo, la fiabilidad del modelo disminuye significativamente.


# Agrupación mediante k-medias basada en los sectores global y temporal inferior de todos los anillos

```{r crear-clusters-G-TI}
clusters <- crear.clusters(datos, vars=c(varG, varTI), labels=c("Dudoso", "Leve", "Moderado", "Grave"))
```

## Representación de los grupos sobre los componentes principales (sin incluir sanos)

```{r clusters-componentes-principales-glaucoma-G-TI}
clusters$plot.glaucoma
```

## Clasificación mediante análisis discriminante (sin incluir sanos)

```{r analisis-discriminante-clusters-glaucoma-G-TI}
pander(clusters$performance.glaucoma$table, "Matriz de confusión en la clasificación mediante análisis discriminante de los estadios del Glaucoma")
pander(clusters$performance.glaucoma$byClass[,c("Sensitivity","Specificity","Balanced Accuracy")])
```

Se observa que el `r round(clusters$performance.glaucoma$overall[1]*100,2)`% de los ojos están correctamente clasificados.


## Representación de los grupos sobre los componentes principales (incluyendo sanos)

```{r clusters-componentes-principales-G-TI}
clusters$plot.all
```

## Distribución de los grupos de estadío del Glaucoma

```{r distribuciones-clusters-G-TI}
clusters$plot.dist
```

## Clasificación mediante análisis discriminante (incluyendo sanos)

```{r analisis-discriminante-clusters-G-TI}
pander(clusters$performance$table, "Matriz de confusión en la clasificación mediante análisis discriminante de los estadios del Glaucoma")
pander(clusters$performance$byClass[,c("Sensitivity","Specificity","Balanced Accuracy")])
```

Se observa que el `r round(clusters$performance$overall[1]*100,2)`% de los ojos están correctamente clasificados.
Como se puede ver, al incluir los ojos sanos en el modelo, la fiabilidad del modelo disminuye significativamente.


# Agrupación mediante k-medias basada en los sectores globales de todos los anillos

```{r crear-clusters-G}
clusters <- crear.clusters(datos, vars=varG, labels=c("Dudoso", "Leve", "Moderado", "Grave"))
```

## Representación de los grupos sobre los componentes principales (sin incluir sanos)

```{r clusters-componentes-principales-glaucoma-G}
clusters$plot.glaucoma
```

## Clasificación mediante análisis discriminante (sin incluir sanos)

```{r analisis-discriminante-clusters-glaucoma-G}
pander(clusters$performance.glaucoma$table, "Matriz de confusión en la clasificación mediante análisis discriminante de los estadios del Glaucoma")
pander(clusters$performance.glaucoma$byClass[,c("Sensitivity","Specificity","Balanced Accuracy")])
```

Se observa que el `r round(clusters$performance.glaucoma$overall[1]*100,2)`% de los ojos están correctamente clasificados.


## Representación de los grupos sobre los componentes principales (incluyendo sanos)

```{r clusters-componentes-principales-G}
clusters$plot.all
```

## Distribución de los grupos de estadío del Glaucoma

```{r distribuciones-clusters-G}
clusters$plot.dist
```

## Clasificación mediante análisis discriminante (incluyendo sanos)

```{r analisis-discriminante-clusters-G}
pander(clusters$performance$table, "Matriz de confusión en la clasificación mediante análisis discriminante de los estadios del Glaucoma")
pander(clusters$performance$byClass[,c("Sensitivity","Specificity","Balanced Accuracy")])
```

Se observa que el `r round(clusters$performance$overall[1]*100,2)`% de los ojos están correctamente clasificados.
Como se puede ver, al incluir los ojos sanos en el modelo, la fiabilidad del modelo disminuye significativamente.


# Agrupación mediante k-medias basada en los sectores temporales inferiores de todos los anillos

```{r crear-clusters-TI}
clusters <- crear.clusters(datos, vars=varTI, labels=c("Dudoso", "Leve", "Moderado", "Grave"))
```

## Representación de los grupos sobre los componentes principales (sin incluir sanos)

```{r clusters-componentes-principales-glaucoma-TI}
clusters$plot.glaucoma
```

## Clasificación mediante análisis discriminante (sin incluir sanos)

```{r analisis-discriminante-clusters-glaucoma-TI}
pander(clusters$performance.glaucoma$table, "Matriz de confusión en la clasificación mediante análisis discriminante de los estadios del Glaucoma")
pander(clusters$performance.glaucoma$byClass[,c("Sensitivity","Specificity","Balanced Accuracy")])
```

Se observa que el `r round(clusters$performance.glaucoma$overall[1]*100,2)`% de los ojos están correctamente clasificados.


## Representación de los grupos sobre los componentes principales (incluyendo sanos)

```{r clusters-componentes-principales-TI}
clusters$plot.all
```

## Distribución de los grupos de estadío del Glaucoma

```{r distribuciones-clusters-TI}
clusters$plot.dist
```

## Clasificación mediante análisis discriminante (incluyendo sanos)

```{r analisis-discriminante-clusters-TI}
pander(clusters$performance$table, "Matriz de confusión en la clasificación mediante análisis discriminante de los estadios del Glaucoma")
pander(clusters$performance$byClass[,c("Sensitivity","Specificity","Balanced Accuracy")])
```

Se observa que el `r round(clusters$performance$overall[1]*100,2)`% de los ojos están correctamente clasificados.
Como se puede ver, al incluir los ojos sanos en el modelo, la fiabilidad del modelo disminuye significativamente.


# Agrupación mediante k-medias basada en los sectores global y temporal inferior de los anillos BMO y 3.5

```{r crear-clusters-BMO-3.5-G-TI}
clusters <- crear.clusters(datos, vars=c("AnilloBMO.G", "AnilloBMO.TI", "Anillo3.5.G", "Anillo3.5.TI"), labels=c("Dudoso", "Leve", "Moderado", "Grave"))
```

## Representación de los grupos sobre los componentes principales (sin incluir sanos)

```{r clusters-componentes-principales-glaucoma-BMO-3.5-G-TI}
clusters$plot.glaucoma
```

## Clasificación mediante análisis discriminante (sin incluir sanos)

```{r analisis-discriminante-clusters-glaucoma-BMO-3.5-G-TI}
pander(clusters$performance.glaucoma$table, "Matriz de confusión en la clasificación mediante análisis discriminante de los estadios del Glaucoma")
pander(clusters$performance.glaucoma$byClass[,c("Sensitivity","Specificity","Balanced Accuracy")])
```

Se observa que el `r round(clusters$performance.glaucoma$overall[1]*100,2)`% de los ojos están correctamente clasificados.

## Representación de los grupos sobre los componentes principales (incluyendo sanos)

```{r clusters-componentes-principales-BMO-3.5-G-TI}
clusters$plot.all
```

## Distribución de los grupos de estadío del Glaucoma

```{r distribuciones-clusters-BMO-3.5-G-TI}
clusters$plot.dist
```

## Clasificación mediante análisis discriminante (incluyendo sanos)

```{r analisis-discriminante-clusters-BMO-3.5-G-TI}
pander(clusters$performance$table, "Matriz de confusión en la clasificación mediante análisis discriminante de los estadios del Glaucoma")
pander(clusters$performance$byClass[,c("Sensitivity","Specificity","Balanced Accuracy")])
```

Se observa que el `r round(clusters$performance$overall[1]*100,2)`% de los ojos están correctamente clasificados.
Como se puede ver, al incluir los ojos sanos en el modelo, la fiabilidad del modelo disminuye significativamente.


# Agrupación mediante k-medias basada en los sectores global y temporal inferior del anillo BMO

```{r crear-clusters-BMO-G-TI}
clusters <- crear.clusters(datos, vars=c("AnilloBMO.G", "AnilloBMO.TI"), labels=c("Dudoso", "Leve", "Moderado", "Grave"))
```

## Representación de los grupos sobre los componentes principales (sin incluir sanos)

```{r clusters-componentes-principales-glaucoma-BMO-G-TI}
clusters$plot.glaucoma
```

## Clasificación mediante análisis discriminante (sin incluir sanos)

```{r analisis-discriminante-clusters-glaucoma-BMO-G-TI}
pander(clusters$performance.glaucoma$table, "Matriz de confusión en la clasificación mediante análisis discriminante de los estadios del Glaucoma")
pander(clusters$performance.glaucoma$byClass[,c("Sensitivity","Specificity","Balanced Accuracy")])
```

Se observa que el `r round(clusters$performance.glaucoma$overall[1]*100,2)`% de los ojos están correctamente clasificados.

## Representación de los grupos sobre los componentes principales (incluyendo sanos)

```{r clusters-componentes-principales-BMO-G-TI}
clusters$plot.all
```

## Distribución de los grupos de estadío del Glaucoma

```{r distribuciones-clusters-BMO-G-TI}
clusters$plot.dist
```

## Clasificación mediante análisis discriminante (incluyendo sanos)

```{r analisis-discriminante-clusters-BMO-G-TI}
pander(clusters$performance$table, "Matriz de confusión en la clasificación mediante análisis discriminante de los estadios del Glaucoma")
pander(clusters$performance$byClass[,c("Sensitivity","Specificity","Balanced Accuracy")])
```

Se observa que el `r round(clusters$performance$overall[1]*100,2)`% de los ojos están correctamente clasificados.
Como se puede ver, al incluir los ojos sanos en el modelo, la fiabilidad del modelo disminuye significativamente.


# Agrupación mediante k-medias basada en los sectores global y temporal inferior del anillo 3.5

```{r crear-clusters-3.5-G-TI}
clusters <- crear.clusters(datos, vars=c("Anillo3.5.G", "Anillo3.5.TI"), labels=c("Dudoso", "Leve", "Moderado", "Grave"))
```

## Representación de los grupos sobre los componentes principales (sin incluir sanos)

```{r clusters-componentes-principales-glaucoma-3.5-G-TI}
clusters$plot.glaucoma
```

## Clasificación mediante análisis discriminante (sin incluir sanos)

```{r analisis-discriminante-clusters-glaucoma-3.5-G-TI}
pander(clusters$performance.glaucoma$table, "Matriz de confusión en la clasificación mediante análisis discriminante de los estadios del Glaucoma")
pander(clusters$performance.glaucoma$byClass[,c("Sensitivity","Specificity","Balanced Accuracy")])
```

Se observa que el `r round(clusters$performance.glaucoma$overall[1]*100,2)`% de los ojos están correctamente clasificados.

## Representación de los grupos sobre los componentes principales (incluyendo sanos)

```{r clusters-componentes-principales-3.5-G-TI}
clusters$plot.all
```

## Distribución de los grupos de estadío del Glaucoma

```{r distribuciones-clusters-3.5-G-TI}
clusters$plot.dist
```

## Clasificación mediante análisis discriminante (incluyendo sanos)

```{r analisis-discriminante-clusters-3.5-G-TI}
pander(clusters$performance$table, "Matriz de confusión en la clasificación mediante análisis discriminante de los estadios del Glaucoma")
pander(clusters$performance$byClass[,c("Sensitivity","Specificity","Balanced Accuracy")])
```

Se observa que el `r round(clusters$performance$overall[1]*100,2)`% de los ojos están correctamente clasificados.
Como se puede ver, al incluir los ojos sanos en el modelo, la fiabilidad del modelo disminuye significativamente.

<!-- # Conclusión -->
<!-- Dada la alta correlación entre los sectores de todos los anillos se obtienen resultados muy similares con cada anillo.  -->

<!-- Se observa también que los anillos 4.1 y 4.7 no aportan mejora en la clasificación de los grupos resultantes cuando se incluyen también en la definición de los grupos, por tanto conviene no incluirlas para simplificar el modelo. -->

<!-- La agrupación que obtiene mejores resultados de clasificación mediante análisis discriminante es la correspondiente a los dos primeros componentes principales de las variables correspondientes a los anillos BMO y 3.5. Le sigue muy de cerca por la agrupación basada en las variables BMO.G y Rim3.5.G. Dado que la diferencia entre estas dos propuestas es muy pequeña, se recomienda utilizar la agrupación más simple, es decir, la basada en las variables BMO.G y Rim3.5.G. -->



# Agrupación mediante k-medias basada en los sectores globales de los anillos BMO y 3.5

```{r crear-clustersBMO-3.5-G}
clusters <- crear.clusters(datos, vars=c("AnilloBMO.G", "Anillo3.5.G"), labels=c("Dudoso", "Leve", "Moderado", "Grave"))
```

## Representación de los grupos sobre los componentes principales (sin incluir sanos)

```{r clusters-componentes-principales-glaucomaBMO-3.5-G}
clusters$plot.glaucoma
```

## Clasificación mediante análisis discriminante (sin incluir sanos)

```{r analisis-discriminante-clusters-glaucomaBMO-3.5-G}
pander(clusters$performance.glaucoma$table, "Matriz de confusión en la clasificación mediante análisis discriminante de los estadios del Glaucoma")
pander(clusters$performance.glaucoma$byClass[,c("Sensitivity","Specificity","Balanced Accuracy")])
```

Se observa que el `r round(clusters$performance.glaucoma$overall[1]*100,2)`% de los ojos están correctamente clasificados.

## Representación de los grupos sobre los componentes principales (incluyendo sanos)

```{r clusters-componentes-principalesBMO-3.5-G}
clusters$plot.all
```

## Distribución de los grupos de estadío del Glaucoma

```{r distribuciones-clustersBMO-3.5-G}
clusters$plot.dist
```

## Clasificación mediante análisis discriminante (incluyendo sanos)

```{r analisis-discriminante-clustersBMO-3.5-G}
pander(clusters$performance$table, "Matriz de confusión en la clasificación mediante análisis discriminante de los estadios del Glaucoma")
pander(clusters$performance$byClass[,c("Sensitivity","Specificity","Balanced Accuracy")])
```

Se observa que el `r round(clusters$performance$overall[1]*100,2)`% de los ojos están correctamente clasificados.
Como se puede ver, al incluir los ojos sanos en el modelo, la fiabilidad del modelo disminuye significativamente.




# Agrupación mediante k-medias basada en los sectores temporales inferiores de los anillos BMO y 3.5

```{r crear-clustersBMO-3.5-TI}
clusters <- crear.clusters(datos, vars=c("AnilloBMO.TI", "Anillo3.5.TI"), labels=c("Dudoso", "Leve", "Moderado", "Grave"))
```

## Representación de los grupos sobre los componentes principales (sin incluir sanos)

```{r clusters-componentes-principales-glaucomaBMO-3.5-TI}
clusters$plot.glaucoma
```

## Clasificación mediante análisis discriminante (sin incluir sanos)

```{r analisis-discriminante-clusters-glaucomaBMO-3.5-TI}
pander(clusters$performance.glaucoma$table, "Matriz de confusión en la clasificación mediante análisis discriminante de los estadios del Glaucoma")
pander(clusters$performance.glaucoma$byClass[,c("Sensitivity","Specificity","Balanced Accuracy")])
```

Se observa que el `r round(clusters$performance.glaucoma$overall[1]*100,2)`% de los ojos están correctamente clasificados.

## Representación de los grupos sobre los componentes principales (incluyendo sanos)

```{r clusters-componentes-principalesBMO-3.5-TI}
clusters$plot.all
```

## Distribución de los grupos de estadío del Glaucoma

```{r distribuciones-clustersBMO-3.5-TI}
clusters$plot.dist
```

## Clasificación mediante análisis discriminante (incluyendo sanos)

```{r analisis-discriminante-clustersBMO-3.5-TI}
pander(clusters$performance$table, "Matriz de confusión en la clasificación mediante análisis discriminante de los estadios del Glaucoma")
pander(clusters$performance$byClass[,c("Sensitivity","Specificity","Balanced Accuracy")])
```

Se observa que el `r round(clusters$performance$overall[1]*100,2)`% de los ojos están correctamente clasificados.
Como se puede ver, al incluir los ojos sanos en el modelo, la fiabilidad del modelo disminuye significativamente.



# Agrupación mediante k-medias basada en el sector global del anillo BMO

```{r crear-clustersBMO-G}
clusters <- crear.clusters(datos, vars="AnilloBMO.G", labels=c("Dudoso", "Leve", "Moderado", "Grave"))
```

## Representación de los grupos sobre los componentes principales (sin incluir sanos)

```{r clusters-componentes-principales-glaucomaBMO-G}
clusters$plot.glaucoma
```

## Clasificación mediante análisis discriminante (sin incluir sanos)

```{r analisis-discriminante-clusters-glaucomaBMO-G}
pander(clusters$performance.glaucoma$table, "Matriz de confusión en la clasificación mediante análisis discriminante de los estadios del Glaucoma")
pander(clusters$performance.glaucoma$byClass[,c("Sensitivity","Specificity","Balanced Accuracy")])
```

Se observa que el `r round(clusters$performance.glaucoma$overall[1]*100,2)`% de los ojos están correctamente clasificados.

## Representación de los grupos sobre los componentes principales (incluyendo sanos)

```{r clusters-componentes-principalesBMO-G}
clusters$plot.all
```

## Distribución de los grupos de estadío del Glaucoma

```{r distribuciones-clustersBMO-G}
clusters$plot.dist
```

## Clasificación mediante análisis discriminante (incluyendo sanos)

```{r analisis-discriminante-clustersBMO-G}
pander(clusters$performance$table, "Matriz de confusión en la clasificación mediante análisis discriminante de los estadios del Glaucoma")
pander(clusters$performance$byClass[,c("Sensitivity","Specificity","Balanced Accuracy")])
```

Se observa que el `r round(clusters$performance$overall[1]*100,2)`% de los ojos están correctamente clasificados.
Como se puede ver, al incluir los ojos sanos en el modelo, la fiabilidad del modelo disminuye significativamente.



# Agrupación mediante k-medias basada en el sector global del anillo 3.5

```{r crear-clusters-3.5-G}
clusters <- crear.clusters(datos, vars="Anillo3.5.G", labels=c("Dudoso", "Leve", "Moderado", "Grave"))
```

## Representación de los grupos sobre los componentes principales (sin incluir sanos)

```{r clusters-componentes-principales-glaucoma-3.5-G}
clusters$plot.glaucoma
```

## Clasificación mediante análisis discriminante (sin incluir sanos)

```{r analisis-discriminante-clusters-glaucoma-3.5-G}
pander(clusters$performance.glaucoma$table, "Matriz de confusión en la clasificación mediante análisis discriminante de los estadios del Glaucoma")
pander(clusters$performance.glaucoma$byClass[,c("Sensitivity","Specificity","Balanced Accuracy")])
```

Se observa que el `r round(clusters$performance.glaucoma$overall[1]*100,2)`% de los ojos están correctamente clasificados.

## Representación de los grupos sobre los componentes principales (incluyendo sanos)

```{r clusters-componentes-principales-3.5-G}
clusters$plot.all
```

## Distribución de los grupos de estadío del Glaucoma

```{r distribuciones-clusters-3.5-G}
clusters$plot.dist
```

## Clasificación mediante análisis discriminante (incluyendo sanos)

```{r analisis-discriminante-clusters-3.5-G}
pander(clusters$performance$table, "Matriz de confusión en la clasificación mediante análisis discriminante de los estadios del Glaucoma")
pander(clusters$performance$byClass[,c("Sensitivity","Specificity","Balanced Accuracy")])
```

Se observa que el `r round(clusters$performance$overall[1]*100,2)`% de los ojos están correctamente clasificados.
Como se puede ver, al incluir los ojos sanos en el modelo, la fiabilidad del modelo disminuye significativamente.



# Agrupación mediante k-medias basada en el sector temporal inferior del anillo BMO

```{r crear-clusters-BMO-TI}
clusters <- crear.clusters(datos, vars="AnilloBMO.TI", labels=c("Dudoso", "Leve", "Moderado", "Grave"))
```

## Representación de los grupos sobre los componentes principales (sin incluir sanos)

```{r clusters-componentes-principales-glaucoma-BMO-TI}
clusters$plot.glaucoma
```

## Clasificación mediante análisis discriminante (sin incluir sanos)

```{r analisis-discriminante-clusters-glaucoma-BMO-TI}
pander(clusters$performance.glaucoma$table, "Matriz de confusión en la clasificación mediante análisis discriminante de los estadios del Glaucoma")
pander(clusters$performance.glaucoma$byClass[,c("Sensitivity","Specificity","Balanced Accuracy")])
```

Se observa que el `r round(clusters$performance.glaucoma$overall[1]*100,2)`% de los ojos están correctamente clasificados.

## Representación de los grupos sobre los componentes principales (incluyendo sanos)

```{r clusters-componentes-principales-BMO-TI}
clusters$plot.all
```

## Distribución de los grupos de estadío del Glaucoma

```{r distribuciones-clusters-BMO-TI}
clusters$plot.dist
```

## Clasificación mediante análisis discriminante (incluyendo sanos)

```{r analisis-discriminante-clusters-BMO-TI}
pander(clusters$performance$table, "Matriz de confusión en la clasificación mediante análisis discriminante de los estadios del Glaucoma")
pander(clusters$performance$byClass[,c("Sensitivity","Specificity","Balanced Accuracy")])
```

Se observa que el `r round(clusters$performance$overall[1]*100,2)`% de los ojos están correctamente clasificados.
Como se puede ver, al incluir los ojos sanos en el modelo, la fiabilidad del modelo disminuye significativamente.



# Agrupación mediante k-medias basada en el sector temporal inferior del anillo 3.5

```{r crear-clusters-3.5-TI}
clusters <- crear.clusters(datos, vars="Anillo3.5.TI", labels=c("Dudoso", "Leve", "Moderado", "Grave"))
```

## Representación de los grupos sobre los componentes principales (sin incluir sanos)

```{r clusters-componentes-principales-glaucoma-3.5-TI}
clusters$plot.glaucoma
```

## Clasificación mediante análisis discriminante (sin incluir sanos)

```{r analisis-discriminante-clusters-glaucoma-3.5-TI}
pander(clusters$performance.glaucoma$table, "Matriz de confusión en la clasificación mediante análisis discriminante de los estadios del Glaucoma")
pander(clusters$performance.glaucoma$byClass[,c("Sensitivity","Specificity","Balanced Accuracy")])
```

Se observa que el `r round(clusters$performance.glaucoma$overall[1]*100,2)`% de los ojos están correctamente clasificados.

## Representación de los grupos sobre los componentes principales (incluyendo sanos)

```{r clusters-componentes-principales-3.5-TI}
clusters$plot.all
```

## Distribución de los grupos de estadío del Glaucoma

```{r distribuciones-clusters-3.5-TI}
clusters$plot.dist
```

## Clasificación mediante análisis discriminante (incluyendo sanos)

```{r analisis-discriminante-clusters-3.5-TI}
pander(clusters$performance$table, "Matriz de confusión en la clasificación mediante análisis discriminante de los estadios del Glaucoma")
pander(clusters$performance$byClass[,c("Sensitivity","Specificity","Balanced Accuracy")])
```

Se observa que el `r round(clusters$performance$overall[1]*100,2)`% de los ojos están correctamente clasificados.
Como se puede ver, al incluir los ojos sanos en el modelo, la fiabilidad del modelo disminuye significativamente.


