---
title: "Proyecto Glaucoma"
date: "`r Sys.Date()`"
output:
  rmdformats::material:
    smart: false
    highlight: kate
    self_contained: true
    #code_folding: show
    thumbnails: false
    gallery: true
    #fig_width: 4
    #fig_height: 4
    df_print: kable
---

<!-- Autor: Alfredo Sánchez Alberca (asalber@ceu.es) -->

```{r knitr_init, echo=FALSE, cache=FALSE}
library(knitr)
library(rmdformats)
## Global options
options(digits = 4)
opts_chunk$set(echo=FALSE,
	             cache=FALSE,
               prompt=FALSE,
               tidy=TRUE,
               comment=NA,
               message=FALSE,
               warning=FALSE)
```

```{r}
# Carga de paquetes
.packages <- c("dplyr", "ggplot2", "GGally", "gridExtra", "ggpubr", "DT", "psych")
.installed <- .packages %in% installed.packages()
if (length(.packages[!.installed])>0) install.packages(.packages[!.installed])
lapply(.packages, require, character.only=T)
```

```{r}
# Carga de datos
datos <- read.csv(file="datos/datos.csv", header=T, sep=",")
```

# Descripción

## Objetivo

Construir un modelo predictivo del glaucoma a partir de los datos de la tomografía de coherencia óptica mediante técnicas de aprendizaje automático.

## Tipo de estudio

Estudio transversal comparativo. 

# Tamaño muestral

- Pacientes con glaucoma: `r ftable(datos$Glaucoma)[2]`
- Pacientes sin glaucoma: `r ftable(datos$Glaucoma)[1]`

# Variables

```{r}
variables <- read.csv(file="datos/variables.csv", encoding="UTF-8", header=T, sep=",")
datatable(variables, rownames = F, escape=F, class = 'display', options = list(pageLength = 10, dom="ltip", language = list(url = 'http://cdn.datatables.net/plug-ins/1.10.11/i18n/Spanish.json')))
variables.Num <- variables[variables$Type=="Num",]
variables.Factors <- variables[variables$Type=="Factor",]
```

# Transformación de datos

Se ha comprobado que el grosor de los anillos depende linealmente de la edad y del área del anillo BMO, por lo que se ha optado por estandarizar los datos aplicando la siguiente transformación: 

$$z_i=(x_i-\bar x-b_{xe}(e_i-\bar e)-b_{xa}(a_i-\bar a))/s_x$$
donde:

- $x_i$ es el valor del individuo $i$ en la variable $x$.
- $\bar x$ es la media de la variable $x$.
- $s_x$ es la desviación típica de la variable $x$.
- $e_i$ es la edad del individuo $i$.
- $\bar e$ es la media de la edad en la base normativa de individuos sanos.
- $b_{xe}$ es la pendiente de la recta de regresión de la variable $x$ sobre la edad.
- $a_i$ es el área del anillo BMO del individuo $i$.
- $\bar a$ es la media del área del anillo BMO en la base normativa de individuos sanos.
- $b_{xa}$ es la pendiente de la recta de regresión de la variable $x$ sobre el área del anillo BMO.
- $z_i$ es el valor estandarizado del individuo $i$ en la variable $x$. 


```{r}
# Normalización de datos
# El grosos de la capa nerviosa depende de la edad y del área del BMO, por lo que hay que aplicar un modelo de regresión para obtener la media y la desviación típica a utilizar en la normalización. 
coef.norm <- read.csv(file="datos/tabla-normalizacion.csv", encoding = "UTF-8", header=T, row.names=1, sep=",")
age.mean <- 52.17
bmo.area.mean <- 1.781
for (i in colnames(datos)[11:ncol(datos)]){
   datos[[i]] <- (datos[[i]]-coef.norm[i,"Media"]-coef.norm[i,"Pendiente.edad"]*(datos$Age-age.mean)-coef.norm[i,"Pendiente.area.bmo"]*(datos$BMO.Area-bmo.area.mean))/coef.norm[i,"Desviacion"]
}
```

# Clasificación mediante Análisis Discriminante

## BMO
Utilizando como variables predictoras sólo las del anillo BMO.

```{r}
datos.BMO <- select(datos, starts_with("BMO"))[-1]
datos.lda <- datos.BMO
datos.lda$Glaucoma <- datos$Glaucoma
datos.lda$Age <- datos$Age
datos.lda <- na.omit(datos.lda)
lda <- MASS::lda(formula=Glaucoma ~ ., data=datos.lda, na.action="na.omit",  CV=TRUE)
#datatable(lda$scaling, options = list(pageLength=100, scrollY=200, dom = 'ft')) %>% formatRound(colnames(lda$scaling), 4)
#plot(lda)
ct <- table(datos.lda$Glaucoma, lda$class)
prop.table(ct,1)
diag(prop.table(ct, 1))
```




# Glosario

- GCAA: Glaucoma de ángulo abierto
- OCT: Optical coherence tomography (Tomografía de coherencia óptica)
- BMO: Bruch Membrane Opening (Apertura de la membrana de Bruch)
- MRW: Minimum Rim Width (Grosor mínimo del anillo neuroretiniano)
- PRW: Perpendicular Rim Width (Grosor del anillo perpendicular)
- HRW: Horizontal Rim Width (Grosor del anillo horizontal)
- MRA: Minimum Rim Area within the neuroretinal tissue defined by the MRW (Area mínima del anillo neuroretiniano)
- PRA: Perpendicular Rim Area (Area del anillo perpendicular) 
- ONH: Optic Nerve Head (Cabeza del nervio óptico)
- RNFL: Retinal Nerve Fiber Layer (Capa de fibra nerviosa retiniana)
- INL: Inner Nuclear Layer (Capa nuclear interna de la retina)
- IPL: Inner Plexiform Layer (Capa plexiforme interna de la retina)
- OPL: Outer Plexiform Layer (Capa nuclear externa de la retina)
- OPL: Outer Plexiform Layer (Capa plexiforme externa de la retina)
- GCL: Ganglion Cell Layer (Capa de células ganglionares de la retina)
- RPE: Retinal Pigment Epithelium (Epitelio pigmentario de la retina)


